---
title: "Bloque 1: RStudio como laboratorio para explorar el azar"
subtitle: "Explorando el azar con R"
author: "Taller de programación, simulación y probabilidad"
format:
  html:
    theme: cosmo
    toc: true
    toc-depth: 2
    code-fold: false
    code-tools: true
execute:
  echo: true
  warning: false
  message: false
---

# ¿Qué haremos en este bloque?

En este primer bloque vamos a dar nuestros primeros pasos en R y RStudio. La idea no es aprender programación de manera formal, sino usar R como un laboratorio para experimentar con el azar.

Al terminar este bloque, deberías poder:

- reconocer las partes principales de RStudio;
- ejecutar instrucciones simples en R;
- guardar resultados en objetos;
- simular lanzamientos de monedas y dados;
- contar resultados con `table()`;
- calcular proporciones con `mean()`;
- construir gráficos de barras y gráficos de línea;
- observar cómo cambian los resultados cuando aumentamos el número de simulaciones.

::: {.callout-note}
## Idea central
En este taller vamos a usar código para hacer experimentos. Primero observaremos qué ocurre y luego discutiremos las ideas matemáticas que aparecen.
:::

# 1. ¿Qué son R y RStudio?

**R** es un lenguaje de programación muy usado para analizar datos, hacer cálculos estadísticos, construir gráficos y simular fenómenos aleatorios.

**RStudio** es una interfaz que nos ayuda a trabajar con R de forma más cómoda.

Una forma simple de pensarlo es:

- **R** es el motor.
- **RStudio** es el panel de control.

En RStudio veremos principalmente cuatro zonas:

1. **Script**: lugar donde escribimos y guardamos nuestro código.
2. **Console**: lugar donde R ejecuta las instrucciones.
3. **Environment**: lugar donde aparecen los objetos que vamos creando.
4. **Plots**: lugar donde aparecen los gráficos.

::: {.callout-tip}
## Recomendación
Durante el taller, vamos a copiar los códigos en un script y los vamos a ejecutar desde ahí. Vamos a guardar los archivos, para volverlos a ocupar durante el taller.
:::

# 2. Nuestra primera instrucción en R

Comencemos con una instrucción simple. R puede hacer cálculos como una calculadora.

```{r}
2 + 3
```

También puede trabajar con texto.

```{r}
"Hola, estamos usando R"
```

Pero en este taller lo usaremos principalmente para explorar situaciones aleatorias.

# 3. Primer experimento aleatorio: lanzar una moneda

Supongamos que queremos simular el lanzamiento de una moneda.

```{r}
sample(c("Cara", "Sello"), size = 1)
```

Ejecuta el código varias veces.

::: {.callout-question}
## Para pensar

- ¿El resultado cambia cada vez que ejecutas el código?
- ¿Puedes saber con seguridad cuál será el próximo resultado?
- ¿Qué tiene que ver esto con el azar?
:::

## ¿Qué significa este código?

La instrucción anterior tiene varias partes importantes.

```{r}
sample(c("Cara", "Sello"), size = 1)
```

- `sample()` permite seleccionar elementos al azar.
- `c("Cara", "Sello")` crea una colección con los posibles resultados.
- `size = 1` indica que queremos seleccionar un resultado.

::: {.callout-note}
## Vocabulario básico
Una **función** en R es una instrucción que realiza una tarea. Por ejemplo, `sample()` sirve para seleccionar elementos al azar.
:::

# 4. Repetir el experimento muchas veces

Ahora no lanzaremos la moneda una vez, sino 10 veces.

```{r}
sample(c("Cara", "Sello"), size = 10, replace = TRUE)
```

Aquí aparece un elemento nuevo: `replace = TRUE`.

Esto significa que después de cada lanzamiento, la moneda vuelve a estar disponible. En otras palabras, cada lanzamiento puede volver a ser Cara o Sello.

::: {.callout-tip}
## Importante
Cuando simulamos lanzamientos de monedas, dados u otros experimentos repetidos, normalmente usamos `replace = TRUE`.
:::

# 5. Guardar resultados en un objeto

Muchas veces queremos guardar los resultados para usarlos después. Para eso usamos un **objeto**.

```{r}
lanzamientos <- sample(c("Cara", "Sello"),
                       size = 20,
                       replace = TRUE)

lanzamientos
```

El símbolo `<-` significa “guardar en”.

En este caso, estamos guardando los 20 lanzamientos en un objeto llamado `lanzamientos`.

::: {.callout-note}
## Idea clave
Un objeto es como una caja con nombre. Guardamos información en esa caja para usarla más adelante.
:::

# 6. Contar resultados con `table()`

Ahora podemos contar cuántas caras y cuántos sellos aparecieron.

```{r}
table(lanzamientos)
```

Probemos con más lanzamientos.

```{r}
lanzamientos <- sample(c("Cara", "Sello"),
                       size = 100,
                       replace = TRUE)

table(lanzamientos)
```

::: {.callout-question}
## Para discutir

- ¿Aparecen exactamente 50 caras y 50 sellos?
- Si no ocurre, ¿significa que la moneda está cargada?
- ¿Qué crees que ocurrirá si hacemos 1000 lanzamientos?
:::

# 7. Gráficos de barras

Los gráficos nos ayudan a ver los resultados de manera más clara.

```{r}
barplot(table(lanzamientos),
        main = "Resultados de 100 lanzamientos",
        xlab = "Resultado",
        ylab = "Frecuencia")
```

Este gráfico muestra frecuencias absolutas, es decir, cantidades.

También podemos mirar frecuencias relativas, es decir, proporciones.

```{r}
frecuencias_relativas <- table(lanzamientos) / length(lanzamientos)

frecuencias_relativas
```

```{r}
barplot(frecuencias_relativas,
        main = "Frecuencias relativas de 100 lanzamientos",
        xlab = "Resultado",
        ylab = "Frecuencia relativa",
        ylim = c(0, 1))
```

# 8. Calcular proporciones con `mean()`

En R, una comparación como esta produce valores `TRUE` o `FALSE`.

```{r}
lanzamientos == "Cara"
```

R interpreta `TRUE` como 1 y `FALSE` como 0 cuando calculamos un promedio. Por eso, podemos usar `mean()` para calcular proporciones.

```{r}
mean(lanzamientos == "Cara")
```

Esto calcula la proporción de lanzamientos que fueron Cara.

::: {.callout-note}
## Idea importante
En simulaciones, muchas probabilidades se pueden aproximar calculando proporciones.
:::

# 9. ¿Qué pasa cuando aumentamos el número de lanzamientos?

Ahora vamos a observar algo muy importante: cómo evoluciona la proporción de caras a medida que hacemos más lanzamientos.

Primero simulamos 1000 lanzamientos.

```{r}
lanzamientos <- sample(c("Cara", "Sello"),
                       size = 1000,
                       replace = TRUE)
```

Luego calculamos la proporción acumulada de caras.

```{r}
proporcion_caras <- cumsum(lanzamientos == "Cara") / 1:1000
```

¿Qué hace esta línea?

- `lanzamientos == "Cara"` identifica cuándo salió Cara.
- `cumsum()` calcula la suma acumulada.
- `1:1000` representa el número de lanzamientos realizados hasta cada momento.

Ahora hacemos un gráfico de línea.

```{r}
plot(proporcion_caras,
     type = "l",
     ylim = c(0, 1),
     xlab = "Número de lanzamientos",
     ylab = "Proporción acumulada de caras",
     main = "Evolución de la proporción de caras")

abline(h = 0.5, lty = 2)
```

::: {.callout-question}
## Para observar

- ¿La línea es estable desde el principio?
- ¿Dónde hay más variación: al inicio o al final?
- ¿Qué representa la línea horizontal?
:::

::: {.callout-note}
## Gran idea matemática
Aunque cada resultado individual es incierto, cuando repetimos muchas veces un experimento aleatorio comienzan a aparecer patrones.
:::

# 10. Una función para repetir la simulación

A veces queremos repetir una tarea cambiando solo un valor. Para eso podemos crear una **función**.

No necesitas dominar las funciones ahora, pero sí puedes usarlas como herramientas.

```{r}
simular_moneda <- function(n) {
  lanzamientos <- sample(c("Cara", "Sello"),
                         size = n,
                         replace = TRUE)
  
  proporcion_caras <- cumsum(lanzamientos == "Cara") / 1:n
  
  plot(proporcion_caras,
       type = "l",
       ylim = c(0, 1),
       xlab = "Número de lanzamientos",
       ylab = "Proporción acumulada de caras",
       main = paste("Evolución en", n, "lanzamientos"))
  
  abline(h = 0.5, lty = 2)
}
```

Ahora podemos usar la función con distintos valores de `n`.

```{r}
simular_moneda(100)
```

```{r}
simular_moneda(1000)
```

```{r}
simular_moneda(10000)
```

::: {.callout-tip}
## Actividad
Ejecuta la función varias veces con el mismo valor de `n`. ¿Los gráficos son idénticos? ¿Qué se mantiene parecido?
:::

# 11. Simulación de un dado

Ahora vamos a simular el lanzamiento de un dado.

```{r}
dados <- sample(1:6,
                size = 20,
                replace = TRUE)

dados
```

Contamos los resultados.

```{r}
table(dados)
```

Hacemos un gráfico de barras.

```{r}
dados <- sample(1:6,
                size = 1000,
                replace = TRUE)

barplot(table(dados),
        main = "Resultados de 1000 lanzamientos de un dado",
        xlab = "Resultado",
        ylab = "Frecuencia")
```

# 12. Frecuencia relativa de un resultado específico

Por ejemplo, estudiemos la proporción acumulada de veces que aparece el 6.

```{r}
dados <- sample(1:6,
                size = 1000,
                replace = TRUE)

proporcion_seis <- cumsum(dados == 6) / 1:1000
```

```{r}
plot(proporcion_seis,
     type = "l",
     ylim = c(0, 1),
     xlab = "Número de lanzamientos",
     ylab = "Proporción acumulada de seis",
     main = "Evolución de la proporción de seis")

abline(h = 1/6, lty = 2)
```

::: {.callout-question}
## Para pensar

- ¿Por qué la línea horizontal está en 1/6?
- ¿La proporción acumulada llega exactamente a 1/6?
- ¿Qué ocurre si aumentamos el número de lanzamientos?
:::

# 13. Función para simular un dado

```{r}
simular_dado <- function(n) {
  dados <- sample(1:6,
                  size = n,
                  replace = TRUE)
  
  frecuencias_relativas <- table(factor(dados, levels = 1:6)) / n
  
  barplot(frecuencias_relativas,
          ylim = c(0, 0.4),
          xlab = "Resultado del dado",
          ylab = "Frecuencia relativa",
          main = paste("Frecuencias relativas en", n, "lanzamientos"))
  
  abline(h = 1/6, lty = 2)
}
```

Probemos con distintos tamaños.

```{r}
simular_dado(60)
```

```{r}
simular_dado(600)
```

```{r}
simular_dado(6000)
```

::: {.callout-tip}
## Actividad en parejas
Antes de ejecutar cada simulación, predigan qué creen que ocurrirá. Luego comparen su predicción con el gráfico.
:::

# 14. Resumen del bloque

En este bloque aprendimos a usar R para:

- simular experimentos aleatorios con `sample()`;
- guardar resultados en objetos usando `<-`;
- contar resultados con `table()`;
- calcular proporciones con `mean()`;
- construir gráficos de barras con `barplot()`;
- construir gráficos de línea con `plot(..., type = "l")`;
- agregar líneas de referencia con `abline()`;
- observar cómo evolucionan las frecuencias relativas cuando aumenta el número de simulaciones.

::: {.callout-important}
## Para recordar
La programación nos permite repetir muchas veces un experimento aleatorio y observar patrones que no siempre son evidentes cuando pensamos solo en unos pocos casos.
:::

# 15. Mini desafío final

Modifica el código de la moneda para estudiar la proporción acumulada de Sellos en lugar de Caras.

Luego responde:

- ¿Qué línea horizontal deberías agregar?
- ¿El comportamiento es parecido al de las Caras?
- ¿Por qué?
