---
title: "Bloque 2: Probabilidad y probabilidad condicional mediante simulaciones"
subtitle: "Explorando el azar con R"
author: "Taller de programación, simulación y probabilidad"
format:
  html:
    theme: cosmo
    toc: true
    toc-depth: 2
    code-fold: false
    code-tools: true
execute:
  echo: true
  warning: false
  message: false
---

# ¿Qué haremos en este bloque?

En el bloque anterior usamos R para simular monedas y dados, contar resultados y construir gráficos.

En este bloque usaremos esas herramientas para explorar tres ideas centrales:

- probabilidad como frecuencia relativa;
- probabilidad condicional como cambio de información;
- simulación como herramienta para resolver problemas contraintuitivos.

También trabajaremos con una situación famosa: el problema de Monty Hall.

::: {.callout-note}
## Idea central
Una simulación no reemplaza el razonamiento matemático, pero nos ayuda a explorar, descubrir patrones y poner a prueba nuestra intuición.
:::

# 1. Probabilidad como frecuencia relativa

Comencemos con una moneda. Si la moneda es equilibrada, esperamos que la probabilidad de Cara sea cercana a 0.5.

Simulemos 1000 lanzamientos.

```{r}
lanzamientos <- sample(c("Cara", "Sello"),
                       size = 1000,
                       replace = TRUE)

mean(lanzamientos == "Cara")
```

La instrucción `mean(lanzamientos == "Cara")` calcula la proporción de veces que apareció Cara.

::: {.callout-question}
## Para pensar

- ¿El resultado fue exactamente 0.5?
- ¿Debería ser exactamente 0.5?
- ¿Qué crees que ocurrirá si hacemos 10000 lanzamientos?
:::

Visualicemos la evolución de esta proporción.

```{r}
proporcion_caras <- cumsum(lanzamientos == "Cara") / 1:1000

plot(proporcion_caras,
     type = "l",
     ylim = c(0, 1),
     xlab = "Número de lanzamientos",
     ylab = "Proporción acumulada de caras",
     main = "Probabilidad aproximada de Cara")

abline(h = 0.5, lty = 2)
```

# 2. Probabilidades con un dado

Ahora estudiemos eventos asociados al lanzamiento de un dado.

Simulemos 10000 lanzamientos.

```{r}
dado <- sample(1:6,
               size = 10000,
               replace = TRUE)
```

## Evento: obtener un número mayor o igual que 5

```{r}
mean(dado >= 5)
```

Este código aproxima la probabilidad de obtener 5 o 6.

Teóricamente, esta probabilidad es:

```{r}
2 / 6
```

::: {.callout-question}
## Para discutir

- ¿La simulación entrega exactamente el mismo resultado que el cálculo teórico?
- ¿Por qué son parecidos?
- ¿Por qué no son necesariamente idénticos?
:::

## Gráfico de barras de los resultados

```{r}
frecuencias <- table(factor(dado, levels = 1:6)) / length(dado)

barplot(frecuencias,
        ylim = c(0, 0.3),
        xlab = "Resultado del dado",
        ylab = "Frecuencia relativa",
        main = "Frecuencias relativas en lanzamientos de un dado")

abline(h = 1/6, lty = 2)
```

# 3. Dos dados: eventos combinados

Ahora vamos a simular el lanzamiento de dos dados.

```{r}
dado1 <- sample(1:6,
                size = 10000,
                replace = TRUE)

dado2 <- sample(1:6,
                size = 10000,
                replace = TRUE)

suma <- dado1 + dado2
```

Veamos algunos resultados.

```{r}
head(data.frame(dado1, dado2, suma))
```

## Evento A: la suma es al menos 10

```{r}
mean(suma >= 10)
```

Visualicemos la distribución de la suma.

```{r}
barplot(table(factor(suma, levels = 2:12)) / length(suma),
        xlab = "Suma de los dos dados",
        ylab = "Frecuencia relativa",
        main = "Distribución de la suma de dos dados")
```

::: {.callout-question}
## Para observar

- ¿Todas las sumas son igualmente probables?
- ¿Qué suma aparece con mayor frecuencia?
- ¿Por qué crees que ocurre eso?
:::

# 4. ¿Qué significa condicionar?

La probabilidad condicional aparece cuando calculamos una probabilidad usando información adicional.

Por ejemplo, podemos preguntar:

> ¿Cuál es la probabilidad de que la suma sea al menos 10?

Pero también podemos preguntar:

> ¿Cuál es la probabilidad de que la suma sea al menos 10 si sabemos que el primer dado fue 6?

La segunda pregunta usa más información.

::: {.callout-note}
## Idea clave
Condicionar significa mirar solo los casos que cumplen cierta condición.
:::

# 5. Probabilidad sin información adicional

Primero calculemos la probabilidad de que la suma sea al menos 10.

```{r}
mean(suma >= 10)
```

# 6. Probabilidad usando información adicional

Ahora miremos solo los casos donde el primer dado fue 6.

```{r}
casos_dado1_es_6 <- dado1 == 6
```

Calculemos la probabilidad de que la suma sea al menos 10 dentro de esos casos.

```{r}
mean(suma[casos_dado1_es_6] >= 10)
```

Otra forma equivalente es:

```{r}
sum((suma >= 10) & (dado1 == 6)) / sum(dado1 == 6)
```

::: {.callout-question}
## Para pensar

- ¿Esta probabilidad es igual a la anterior?
- ¿Por qué cambia?
- ¿Qué información nueva estamos usando?
:::

# 7. Visualización de probabilidad condicional

Queremos ver cómo cambia la probabilidad de que la suma sea al menos 10 según el valor del primer dado.

```{r}
prob_por_dado1 <- tapply(suma >= 10, dado1, mean)

prob_por_dado1
```

Ahora hacemos un gráfico.

```{r}
barplot(prob_por_dado1,
        ylim = c(0, 1),
        xlab = "Valor del primer dado",
        ylab = "Proporción con suma al menos 10",
        main = "Probabilidad de suma >= 10 según el primer dado")
```

::: {.callout-note}
## Interpretación
El gráfico muestra que la probabilidad de obtener una suma grande no es la misma para todos los valores del primer dado. Saber el resultado del primer dado cambia nuestra información.
:::

# 8. Comparación visual: probabilidad general vs probabilidad condicional

Podemos comparar la probabilidad general con la probabilidad condicional dado que el primer dado fue 6.

```{r}
prob_general <- mean(suma >= 10)
prob_condicional <- mean(suma[dado1 == 6] >= 10)

comparacion <- c("Sin información adicional" = prob_general,
                 "Sabiendo que dado 1 = 6" = prob_condicional)

barplot(comparacion,
        ylim = c(0, 1),
        ylab = "Probabilidad aproximada",
        main = "Comparación de probabilidades")
```

::: {.callout-question}
## Para discutir

¿Por qué la segunda barra es más alta?
:::

# 9. Otra visualización: espacio de casos

También podemos construir una tabla que muestre cuántos casos cumplen o no cumplen el evento, según el valor del primer dado.

```{r}
tabla_condicional <- table("Primer dado" = dado1,
                           "Suma >= 10" = suma >= 10)

tabla_condicional
```

Ahora visualizamos proporciones por fila. Es decir, dentro de cada valor del primer dado, miramos qué proporción cumple el evento.

```{r}
barplot(prop.table(tabla_condicional, margin = 1),
        beside = TRUE,
        legend.text = c("No", "Sí"),
        ylim = c(0, 1),
        xlab = "Valor del primer dado",
        ylab = "Proporción",
        main = "Dentro de cada valor del primer dado")
```

::: {.callout-important}
## Lo importante
En probabilidad condicional, no usamos todos los casos. Usamos solo los casos que cumplen la condición.
:::

# 10. Actividad guiada

Modifica el código anterior para estudiar otras preguntas:

1. ¿Cuál es la probabilidad de que la suma sea 7?
2. ¿Cuál es la probabilidad de que la suma sea 7 si el primer dado fue 3?
3. ¿Cuál es la probabilidad de que el segundo dado sea par si la suma fue mayor que 8?

Puedes usar estas líneas como base:

```{r}
mean(suma == 7)
mean(suma[dado1 == 3] == 7)
mean(dado2[suma > 8] %% 2 == 0)
```

# 11. Un problema contraintuitivo: Monty Hall

Ahora veremos un problema famoso donde la intuición suele fallar.

Imagina un concurso con tres puertas:

- detrás de una puerta hay un premio;
- detrás de las otras dos no hay premio;
- eliges una puerta;
- el animador, que sabe dónde está el premio, abre una puerta sin premio;
- luego te ofrece cambiar tu elección.

La pregunta es:

> ¿Conviene cambiar de puerta o quedarse con la elección inicial?

::: {.callout-question}
## Antes de simular

Vota una opción:

- Conviene quedarse.
- Conviene cambiar.
- Da lo mismo.

Explica brevemente por qué.
:::

# 12. Simulación de Monty Hall

Primero creamos una función que simula un juego.

```{r}
jugar_monty_hall <- function(cambiar = TRUE) {
  
  puertas <- 1:3
  
  premio <- sample(puertas, size = 1)
  eleccion_inicial <- sample(puertas, size = 1)
  
  puertas_para_abrir <- puertas[puertas != premio & puertas != eleccion_inicial]
  puerta_abierta <- sample(puertas_para_abrir,
                           size = 1,
                           replace = FALSE)
  
  puertas_para_elegir <- puertas[puertas != eleccion_inicial &
                                   puertas != puerta_abierta]
  
  if (cambiar) {
    eleccion_final <- puertas_para_elegir[1]
  } else {
    eleccion_final <- eleccion_inicial
  }
  
  eleccion_final == premio
}
```

Probemos un juego cambiando de puerta.

```{r}
jugar_monty_hall(cambiar = TRUE)
```

Probemos un juego sin cambiar de puerta.

```{r}
jugar_monty_hall(cambiar = FALSE)
```

# 13. Repetimos muchas veces

Ahora repetimos el juego 10000 veces para comparar ambas estrategias.

```{r}
resultados_cambiar <- replicate(10000, jugar_monty_hall(cambiar = TRUE))
resultados_quedarse <- unlist(replicate(10000, jugar_monty_hall(cambiar = FALSE)))

prob_cambiar <- mean(resultados_cambiar)
prob_quedarse <- mean(resultados_quedarse)

prob_cambiar
prob_quedarse
```

Visualicemos los resultados.

```{r}
comparacion_monty <- c("Cambiar" = prob_cambiar,
                       "Quedarse" = prob_quedarse)

barplot(comparacion_monty,
        ylim = c(0, 1),
        ylab = "Proporción de juegos ganados",
        main = "Estrategias en el problema de Monty Hall")
```

::: {.callout-question}
## Para discutir

- ¿Qué estrategia ganó más veces?
- ¿El resultado coincide con tu intuición inicial?
- ¿Por qué la simulación puede ayudarnos en problemas contraintuitivos?
:::

# 14. Evolución de las estrategias en Monty Hall

También podemos mirar cómo evoluciona la proporción de triunfos a medida que repetimos el juego.

```{r}
evolucion_cambiar <- cumsum(resultados_cambiar) / 1:10000
evolucion_quedarse <- cumsum(resultados_quedarse) / 1:10000

plot(evolucion_cambiar,
     type = "l",
     ylim = c(0, 1),
     xlab = "Número de juegos simulados",
     ylab = "Proporción acumulada de triunfos",
     main = "Evolución de las estrategias en Monty Hall")

lines(evolucion_quedarse, lty = 2)
abline(h = 2/3, lty = 3)
abline(h = 1/3, lty = 3)
legend("right",
       legend = c("Cambiar", "Quedarse"),
       lty = c(1, 2),
       bty = "n")
```

::: {.callout-note}
## Interpretación
En el problema de Monty Hall, cambiar de puerta gana aproximadamente 2 de cada 3 veces. Quedarse gana aproximadamente 1 de cada 3 veces.
:::

# 15. Cierre del bloque

En este bloque usamos simulaciones para explorar probabilidades.

Aprendimos que:

- una probabilidad puede aproximarse mediante una proporción;
- al repetir muchas veces un experimento, aparecen patrones;
- la probabilidad condicional cambia el conjunto de casos que estamos mirando;
- los gráficos ayudan a entender cómo cambia una probabilidad cuando tenemos más información;
- la simulación puede ayudarnos a resolver problemas donde la intuición no basta.

::: {.callout-important}
## Mensaje final
Programar nos permite experimentar con ideas matemáticas. En vez de solo imaginar qué podría ocurrir, podemos simularlo, visualizarlo y discutirlo.
:::

# 16. Desafío final opcional

Modifica la simulación de Monty Hall para hacer 1000 juegos en lugar de 10000.

Luego responde:

- ¿Los resultados son más variables?
- ¿Cuál estrategia sigue siendo mejor?
- ¿Qué ocurre si repites la simulación varias veces?
